【裁判字號】    98,簡上,73
【裁判日期】    990722
【裁判案由】    返還房屋
【裁判全文】
臺灣士林地方法院民事判決              98年度簡上字第73號
上  訴  人  丁○○
訴訟代理人  陳淑貞律師
            乙○○
            甲○○
被上訴人    丙○○
訴訟代理人  吳伯昆律師
上列當事人間請求返還房屋事件，上訴人對於中華民國98年4 月
8 日本院士林簡易庭98年度士簡字第487 號第一審判決提起上訴
並為訴之追加，本院於99年7月8日言詞辯論終結，判決如下：
    主      文
上訴及追加之訴均駁回。
第二審及追加之訴訴訟費用新臺幣壹仟伍佰元由上訴人負擔。
    事實及理由
一、按第二審訴之變更或追加，非經他造同意，不得為之，但請
    求之基礎事實同一，或擴張或減縮應受判決事項之聲明者，
    ，不在此限，民事訴訟法第446 條第1 項、第255 條第1 項
    第2 款、第3 款分別定有明文。上開規定依民事訴訟法第43
    6 條之1 第3 項規定，於簡易訴訟第二審訴訟程序亦準用之
    。查上訴人原依民法第767 條規定，聲明請求：「被上訴人
    應自臺北市○○區○○街16號2 樓遷出，並將系爭2 樓房屋
    返還上訴人。」嗣於民國98年10月26日本院言詞辯論期日，
    具狀追加依民法第828 條第2 項準用同法第821 條、民法第
    767 條、民事侵權行為及不當得利法律關係，先位聲明請求
    ：「(一)被上訴人應將系爭2 樓房屋進出鑰匙交付上訴人複製
    1 份。(二)被上訴人應容忍上訴人居住使用系爭2 樓房屋」；
    備位聲明請求：「被上訴人應將系爭2 樓房屋返還上訴人及
    其他公同共有人全體。」復於98年11月11日具狀撤回上開追
    加先位聲明第1 項；再於99年2 月6 日具狀撤回上開追加先
    位聲明第2 項，並更正追加備位聲明為：「被上訴人應自系
    爭2 樓房屋遷出，並將系爭2 樓房屋返還上訴人及其他公同
    共有人全體。」核其請求之基礎事實同一，又屬擴張或減縮
    應受判決事項之聲明者，依上開說明，自應准許。
二、上訴人於原審起訴主張：伊名下所有，臺北市○○區○○段
    2 小段1222建號，即門牌號碼臺北市○○區○○街16號2 樓
    房屋( 下稱系爭房屋) 為伊之祖父即訴外人陳蕃薯所贈與，
    詎遭伊之妹即被上訴人無權占用，經多次要求遷讓返還未果
    ，爰依民法第767 條規定，訴請被上訴人返還等語。並聲明
    ：被上訴人應自系爭2 樓房屋遷出，並將系爭2 樓房屋返還
    上訴人。嗣於本院準備程序中追加備位聲明：被上訴人應自
    系爭2 樓房屋遷出，並將系爭2 樓房屋返還上訴人及其他公
    同共有人全體。
三、被上訴人則以：兩造之祖父陳蕃薯育有4 子，長男為兩造之
    父即訴外人陳金玉，次男早夭，三男、四男分為訴外人陳清
    圳、陳金源。臺北市○○區○○街16號2 層樓房及所坐落之
    土地（下稱系爭土地，與系爭房屋則合稱系爭房地）乃陳蕃
    薯於上訴人出生前之30年2 月1 日所購買，供與子孫共同居
    住，並因日據時代無建物產權登記，僅將系爭土地登記於四
    子陳金源名下。53年5 月12日辦理建物產權第1 次登記時，
    陳蕃薯為將系爭房屋留予子孫，遂將贈予大房即訴外人陳金
    玉、三房即訴外人陳清圳共有，應有部分各1/2 ，復由訴外
    人陳金玉借名登記為上訴人所有。嗣陳蕃薯於61年間過世，
    陳金源為清償對陳金玉、陳清圳之債務，乃自願拋棄其派下
    對系爭房地之權利，將其名下之系爭土地所有權移轉登記於
    陳金玉、陳清圳指定之上訴人、陳邦熙，陳金玉、陳清圳並
    遵照陳蕃薯生前安排，分管使用系爭房屋2 、1 樓。後伊之
    兄弟姊妹陸續婚嫁遷出，伊則因未婚，繼續居住於系爭2 樓
    房屋照顧父母至終老，伊之父陳金玉並於過世前將系爭房地
    所有權狀及用以繳納祖產稅捐之公金交予伊保管，由伊持續
    繳納包括系爭房屋在內等祖產之稅捐，此亦可由上訴人於政
    府開始發放老人年金後，經兄弟姊妹決議，每月自公金中領
    取新臺幣（下同）3,000 元作為系爭房地在其名下，致其無
    法領取老人年金之補償足稽。詎上訴人於其子乙○○赴大陸
    經商失敗後之97年10月起，即與乙○○一再糾纏伊，要求伊
    以1,000 萬元購買系爭房屋應有部分，復於伊以系爭房屋為
    共有之祖產為由拒絕後，向地政機關謊報所有權狀遺失，於
    97年11月26日辦理系爭房屋所有權分割，將系爭2 樓房屋全
    部登記為其所有，以遂向伊起訴之目的。系爭2 樓房屋既為
    包括兩造在內之兄弟姊妹等10人所共有，伊並係遵照父母遺
    言及經其他兄弟姊妹同意而居住使用系爭2 樓房屋，自屬有
    權占有，上訴人訴請伊遷讓返還，顯無理由等語，資為抗辯
    。
四、原審對於上訴人之請求，判決上訴人全部敗訴。上訴人為此
    聲明不服，並聲明：(一)原判決廢棄。(二)被上訴人應自系爭2
    樓房屋遷出，並將系爭2 樓房屋返還上訴人。另提起追加之
    訴，主張若本院認系爭2 樓房屋為兩造及其他兄弟姊妹所共
    有，則依民法第828 條第2 項準用同法第821 條、民法第76
    7 條，訴請被上訴人將系爭2 樓房屋返還上訴人及其他公同
    共有人全體，並追加備位聲明：被上訴人應自系爭2 樓房屋
    遷出，並將系爭2 樓房屋返還上訴人及其他公同共有人全體
    。被上訴人則聲明：上訴人之上訴及追加之訴均駁回。
五、兩造不爭執之事實：
(一)、坐落臺北市○○區○○段2 小段401 建號建物原為30年2 月
    1 日新建之2 層樓式建物，於53年5 月12日辦理總登記時登
    記為上訴人及其三叔陳清圳共有，應有部分各1/2 ，陳清圳
    於71年11月4 日以贈與為原因將其應有部分移轉於其子陳邦
    熙。嗣上訴人與陳邦熙於97年12月3 日辦理分割共有物，將
    系爭建物分割為二，地面層即1 樓仍為401 建號，全部歸陳
    邦熙所有，2 層即2 樓則新增建號為1222建號，門牌號碼為
    臺北市○○街16號2 樓，登記為上訴人所有。
(二)、系爭2 樓房屋全部現由被上訴人占有使用中。
六、本件經受命法官依民事訴訟法第270 條之1 第1 項第3 款規
    定，整理並協議簡化爭點如下：
(一)、先位聲明：上訴人依民法第767 請求被上訴人遷讓返還系爭
    2 樓房屋予上訴人是否有理由？
(二)、備位聲明：上訴人依民法第828 條準用821 條，依民法第76
    7 條請求被上訴人遷讓系爭2 樓房屋給上訴人及全體共有人
    是否有理由？
七、本院得心證之理由：
(一)、證人陳燦景即上訴人之兄及證人黃阿春即上訴人之姑姑，於
    原審均證述，系爭房屋為訴外人陳金玉所有等語。證人陳燦
    景、黃阿春雖就系爭房屋之登記過程，所述有所差異，然上
    開房地係於30年間購買，而房屋係於53年始辦理建物產權第
    1 次登記，距今已逾40餘年，於登記之時，證人陳燦景尚年
    輕，證人黃阿春亦已出嫁，是其等就房屋登記之細節不清楚
    ，或記憶不清，亦非不可想像，惟證人黃阿春就系爭房屋，
    並無利害關係，當無偏坦一方之理，然其所述系爭房屋為訴
    外人陳金玉所有，與證人陳燦景證述系爭房屋為訴外人即其
    父陳金玉所有，指定登記在上訴人名下等語相符，是其等證
    述系爭房屋為訴外人陳金玉所有一事，應可採信。再者，系
    爭房屋於53年5 月12日辦理總登記時登記為上訴人及其三叔
    即訴外人陳清圳共有，應有部分各1/2 ，訴外人陳清圳復於
    71年11月4 日以贈與為原因將其應有部分移轉於其子陳邦熙
    等事實為兩造所不爭，然訴外人陳蕃薯贈與系爭房屋時，上
    訴人之父尚健在，而上訴人亦非長孫，豈有將系爭房屋之2
    分之1 贈與登記為其三叔即訴外人陳清圳，另2 分之1 卻不
    贈與其父即訴外人陳金玉，或其他子孫，而僅贈與年僅21歲
    之上訴人，顯與社會常情不符，反係被上訴人所述系爭建物
    係訴外人陳蕃薯贈與訴外人陳金玉，借名登記予上訴人一節
    較與社會常情相符，益徵證人黃阿春前開所證系爭房屋為訴
    外人陳金玉所有應非虛妄。另參酌，上訴人之訴訟代理人即
    上訴人之子乙○○於本院準備程序時亦自承：確實有補貼30
    00元作為不能領取老人年金的補貼，這是我們跟他說了半年
    才同意補貼的等語( 本院卷第17頁背面) ，核與證人陳燦景
    證述內容( 原審卷第71頁) 及被上訴人主張上訴人以系爭房
    屋登記在其名下，致其無資格領取老人年金，遭受每月3000
    元之損失，曾找被上訴人理論，經兄弟妹公議後，每月給付
    3000元老人津貼予上訴人等語相合，並有上訴人之妻，亦即
    上訴人之訴訟代理人甲○○簽收老人津貼之收據1 紙，在卷
    可參( 原審卷第58頁) 。是被上訴人所述確有補貼上訴人老
    人年金3000元一事，應可採信。苟系爭房屋非借名登記於上
    訴人名下，而係上訴人之財產，上訴人何以向被上訴人請求
    補償？被上訴人及其他兄弟妹又豈會同意補償？準此，被上
    訴人主張系爭房屋，係訴外人即其祖父陳蕃薯所有，贈與訴
    外人即其父陳金玉，而由訴外人陳金玉借名登記為上訴人所
    有等情，應可採信。承上，系爭房屋既係訴外人陳金玉所有
    ，復由訴外人陳金玉借名登記於上訴人名下，嗣訴外人陳金
    玉於95年間死亡後，系爭房屋即應由訴外人陳金玉之繼承人
    ，即上訴人、被上訴人及具有繼承權之其他兄弟姐妹所公同
    共有，並繼受訴外人陳金玉與上訴人就系爭房屋借名登記之
    法律關係。
(二)、按共有物之管理，除契約另有約定外，應以共有人過半數及
    其應有部分合計過半數同意行之，但其應有部分合計逾3 分
    之2 者，其人數不予計算，民法第820 條第1 項定有明文。
    又前開規定依民法第828 第2 項之規定，於公同共有準用之
    。又所謂之管理行為，包括保存行為、改良行為、及利用行
    為，而利用行為，係指在不變更共有物之性質，決定其使用
    收益方法之行為，共有物之出租、出借行為，即為典型的利
    用行為。上訴人認所謂管理行為，並不包括使用收益云云，
    容有誤會。查系爭房屋為訴外人即兩造之被繼承人陳金玉所
    有，業如前述，然依被上訴人所提出而上訴人對其真正亦不
    爭執之同意書( 本院卷第80頁) ，含被上訴人合計有8 位共
    有人均同意由被上訴人使用系爭房屋，復依訴外人陳金玉之
    繼承系統表( 本院卷第109 頁) 之應繼分計算，其應繼分已
    逾3 分之2 。是公同共有人既同意將系爭2 樓房屋交予被上
    訴人居住，亦即出借被上訴人使用，被上訴人占有系爭2 樓
    房屋，即屬有權占有。上訴人請求被上訴人將系爭2 樓房屋
    返還予上訴人及其他共有人即屬無據應予駁回。
八、從而，系爭房屋既係訴外人陳金玉所有，而訴外人陳金玉死
    亡後，由其繼承人公同共有，而繼承人合計應繼分逾3 分之
    2 多數，決議系爭2 樓房屋之管理行為，仍同意由被上訴人
    居住系爭2 樓房屋，則被上訴人居住使用系爭2 樓房屋即屬
    有權占有。則上訴人先位聲明：請求被上訴人自系爭2 樓房
    屋遷出並將系爭2 樓房屋返還上訴人，備位聲明：請求被上
    訴人自系爭2 樓房屋遷出並將系爭2 樓房屋返還上訴人及其
    他共有人，即屬無據。原審為上訴人敗訴之判決，核無不合
    ，上訴論旨指摘原判決不當，求予廢棄，並追加備位之訴，
    其上訴及追加之訴均為無理由，應予駁回。並依職權確定第
    2 審訴訟費用1500元由上訴人負擔。
九、本件事證已臻明確，兩造其餘攻擊防禦方法及未經本院援用
    之證據，核與判決之結果不生影響，爰不一一論駁，併此敘
    明。
十、據上論結，本件上訴及追加之訴均為無理由，依民事訴訟法
    第436 條之1 第3 項、第449 條第1 項、第78條、第87條第
    1 項，判決如主文。
中    華    民    國    99    年    7     月    22    日
                  民事第二庭  審判長法  官  方彬彬
                                    法  官  絲鈺雲
                                    法  官  周群翔
以上正本證明與原本無異。
本件判決不得上訴。
中    華    民    國    99    年    7     月    30    日
                                    書記官  李宜蓁

司法院資訊處製作；財團法人民間司法改革基金會備份。
